【裁判字號】    98,重訴,45
【裁判日期】    990625
【裁判案由】    分割共有物
【裁判全文】
臺灣花蓮地方法院民事判決              98年度重訴字第45號
原      告  海灣三二股份有限公司
法定代理人  甲○○
訴訟代理人  林武順律師
訴訟代理人  林政雄律師
被      告  永育股份有限公司
法定代理人  乙○○
訴訟代理人  曾泰源律師
上列當事人間分割共有物事件，本院於民國99年6月1日言詞辯論
終結，判決如下：
    主      文
兩造共有坐落花蓮縣壽豐鄉○○段437（地目旱，面積62.56平方
公尺）、457（地目旱，面積3903.88平方公尺）、460（地目旱
，面積540.52平方公尺）、461（地目旱，面積868.86平方公尺
）、462（地目旱，面積1761.88平方公尺）、463（地目旱，面
積184.93平方公尺）、479（地目旱，面積80.27平方公尺）、50
1（地目旱，面積252.41平方公尺）、502（地目旱，面積808.62
平方公尺）、503（地目旱，面積386.21平方公尺）地號土地，
應依如附圖甲所示分割方法：即463、479、501、502、503地號
及462地號土地內如附圖甲所示紅色虛線B部分面積1113.63平方
公尺歸原告取得；437、457、460、461地號及462地號土地內如
附圖甲所示紅色斜線A部分面積648.25平方公尺歸被告取得。
訴訟費用由兩造按原應有部分比例負擔。
    事實及理由
一、原告起訴主張：
(一)坐落花蓮縣壽豐鄉○○段437（地目旱，面積62.56平方公尺
    ）、457（地目旱，面積3903.88平方公尺）、460（地目旱
    ，面積540.52平方公尺）、461（地目旱，面積868.86平方
    公尺）、462（地目旱，面積1761.88平方公尺）、463（地
    目旱，面積184.93平方公尺）、479（地目旱，面積80.27平
    方公尺）、501（地目旱，面積252.41平方公尺）、502（地
    目旱，面積808.62平方公尺）、503（地目旱，面積386.21
    平方公尺）地號土地（面積合計8850.14平方公尺），為兩
    造所共有，上開437、460、461、462、463、479、501、502
    、503等9筆土地，原告應有部分為2分之1，457地號土地應
    有部分範圍為904/10000，折合面積為2826.04平方公尺，依
    法並無不能分割之限制，且兩造亦無不為分割之約定，因無
    法達成協議分割，爰訴請裁判分割。
(二)至被告所提之分割方案，將導致系爭土地細分，無從有效利
    用，不僅造成原告損害，對被告亦未有利益，更不利於相鄰
    土地之開發，應不可採，其理由為：
  1.系爭土地坐落花東縱谷風景區，其使用分區及使用地類別為
    空白，非住宅區亦非商業區，系爭土地已變更為觀光旅館用
    地，原計畫規劃開發投資觀光旅館業，乃衡酌土地經濟利用
    之價值及發展，應避免土地細分所生之不效率。又原告與訴
    外人雙聯投資實業股份有限公司（下稱雙聯公司）為使土地
    能有效利用與開發，雙方計畫將系爭土地共同開發，業於民
    國97年9月1日簽立合作開發協議書，將共同開發潭北段480
    、481、482地號週邊土地，雙方並就開發之區域繪製分期分
    區發展計畫圖，已向花蓮縣城鄉發展處申請建築線完竣，原
    告與雙聯公司將合併開發此區域，若將潭北段463、479、50
    1、502、503地號土地全部及潭北段462地號內如附圖甲所示
    紅色虛線B部分面積1113.63平方公尺土地分配予原告，而將
    潭北段437、457、460、461地號土地及潭北段462地號內如
    附圖甲所示紅色斜線A部分面積648.28平方公尺土地分配給
    被告，應符合最有效之土地利用效能。
  2.被告雖辯稱系爭土地，面臨鯉魚潭邊之土地，其景觀與商業
    價值遠高於遠離潭邊之土地，然觀諸兩造共有之系爭土地最
    南側之潭北段503、502地號土地，距鯉魚潭尚有一段距離，
    是潭邊之景觀對兩造開發與土地利用並非主要考量因素，且
    倘若依被告所提之分割方案，則其潭北段437地號土地分割
    後，兩造之持分僅有31.28平方公尺，勢必導致土地利用價
    值降低，不利於土地之有效利用與開發，是被告所提之分割
    方式，顯不可採。另依被告於87年7月5日之永育公司鯉魚潭
    潭北土地變更為觀光旅館用案報告中所載，可知被告原本即
    有意將系爭土地個別投資經營，故依原告所提之分割分案予
    以分割，分割後被告所有之土地四周緊鄰花東縱谷風景區公
    園，且兩造之土地範圍較為完整，應符合各共有人利益。
(三)並聲明：如主文第1項所示。
二、被告則以：
(一)原告固主張其與雙聯公司計畫共同開發系爭土地，惟該兩公
    司本各為獨立之法人，自不得視為一體，而僅以有合作開發
    之協議，即得作為渠等土地應相鄰在一起之分割方式。況爾
    後兩公司是否確實合作開發，而共同興建旅館，亦屬未定之
    天，並未見共同聲請建照之證明，亦未見具體合作計畫，殊
    不足以一紙合作開發協議書，即憑以主張土地分割方式。
(二)被告所主張之分割方式（即如附圖乙所示），並未影響原告
    對系爭土地之利用，即令被告將另筆土地（即501、502地號
    土地）細分，而與被告之大筆土地分離，但此亦為被告為爭
    取潭邊景觀權之自願而為，從而被告既自願犧牲所有土地之
    利用（且非無法使用與適當利用），而為影響原告之權益，
    被告之主張與請求自無不合理之處，復未致損於原告土地利
    用之效能，於法並無不合。
(三)依原告之分割方式，原告土地基均面臨鯉魚潭邊，如開發為
    旅館或遊樂區，其景觀與商業價值自遠高於遠離潭邊之被告
    所分得之土地，且勢將擋住被告之潭邊景觀權，且被告之面
    積較原告為大，爾後之開發容有需面臨潭邊之景觀權，原告
    只考量自己分得土地後之「整體有效及開發利用」，卻未考
    慮被告土地之利用價值與經濟效益，就此被告自不同意原告
    所提之分割方案。
(四)並聲明：請求判令如附圖乙所示G、E、C部分之土地分割予
    原告所有，餘分割為被告所有。
三、按共有物之分割，依共有人協議之方法行之。分割之方法不
    能協議決定，或於協議決定後因消滅時效完成經共有人拒絕
    履行者，法院得因任何共有人之請求，命為下列之分配：一
    、以原物分配於各共有人。共有人相同之數不動產，除法令
    另有規定外，共有人得請求合併分割。民法第824條第1項、
    第2項第1款前段、第5項分別定有明文。原告主張系爭土地
    為兩造所共有，其中潭北段437、460、461、462、463、479
    、501、502、503等9筆土地，原告應有部分為2分之1，457
    地號土地應有部分範圍為904/10000之事實，為被告所不爭
    執，並據原告提出土地登記謄本為證，堪信為真正。系爭土
    地既無因物之使用目的不能分割之情事，兩造間亦無不分割
    之約定，且就分割方法未能達成協議，則原告依共有物分割
    請求權，訴請裁判分割，自屬有據。
四、次按法院裁判分割共有土地時，除因該土地內部分土地之使
    用目的不能分割（如為道路）或部分共有人仍願維持其共有
    關係，應就該部分土地不予分割或准該部分共有人成立新共
    有關係外，應將土地分配於各共有人單獨所有。經查：
(一)系爭土地上並無道路或溝渠，業經本院囑託花蓮縣花蓮地政
    事務所派員會同勘驗屬實，有勘驗筆錄、花蓮地政事務所土
    地複丈成果圖附卷可稽，足堪認定。
(二)被告固辯稱倘依據原告主張之分割方案，原告所分得之土地
    全面臨鯉魚潭邊，被告將喪失景觀權云云，惟鯉魚潭位於系
    爭土地東南側，為兩造所不爭，縱依原告之分割方案，亦無
    被告所稱之前揭情形。再者，若依被告之分割方案，則系爭
    土地兩造均未能有完整之土地使用，顯然不利於系爭土地之
    開發利用。又原告與雙聯公司就潭北段480、481、482地號
    土地，已有開發計畫，除簽訂有協議書與繪製分期分區發展
    計畫圖外，並向花蓮縣政府聲請建築線（分見本院卷第108-
    111頁），是以若依原告主張之分割分案，對系爭土地與周
    圍土地之開發利用，較具有整體性規劃。是本院審酌上開各
    情及當事人之意願，並兼顧各共有人分得土地之完整性，俾
    維持系爭土地分割後之最大經濟效益，本院認系爭土地以如
    附圖甲所示之分割方案為分割，應屬公平妥適。
(三)系爭土地依附圖甲所示分割方案為分割後，兩造取得土地面
    積與其等應有部分相同，價值亦無分軒輊，則兩造就其分得
    部分，毋庸命為金錢補償。
五、從而，原告本於分割共有物請求權，求為判決依附圖甲所示
    分割方案為分割，即463、479、501、502、503地號及462地
    號土地內如附圖甲所示紅色虛線B部分面積1113.63平方公尺
    歸原告取得；437、457、460、461地號及462地號土地內如
    附圖甲所示紅色斜線A部分面積648.25平方公尺歸被告取得
    ，為有理由，應予准許。
六、訴訟費用負擔之依據：民事訴訟法第80條之1、第78條、第8
    5條第1項但書。
中    華    民    國    99    年    6     月    25    日
                        臺灣花蓮地方法院民事庭
                                法  官  劉柏駿
上列為正本係照原本作成。
如不服本判決，應於送達後20日內，向本院提出上訴狀並表明上
訴理由，如於本判決宣示後送達前提起上訴者，應於判決送達後
20日內補提上訴理由書(須附繕本)。
中    華    民    國    99    年    6     月    28    日
                                書記官  胡旭玫

司法院資訊處製作；財團法人民間司法改革基金會備份。
